【裁判字號】    95,醫上,4
【裁判日期】    970829
【裁判案由】    損害賠償
【裁判全文】
臺灣高等法院高雄分院民事判決           95年度醫上字第4號
上  訴  人  庚○○
            丙○○
被上訴人    丁○○
            乙○○
            財團法人長庚紀念醫院高雄分院
法定代理人  戊○○
上列三人共同
訴訟代理人  甲○○    住同上
上列當事人間請求損害賠償事件，上訴人對於民國95年5 月12日
臺灣高雄地方法院94年度醫字第7 號第一審判決提起上訴，本院
於民國97年8 月20日言詞辯論終結，判決如下：
    主  文
上訴及假執行之聲請均駁回。
第二審訴訟費用由上訴人負擔。
    事實及理由
一、本件上訴人主張：上訴人之子鄭翔宇（民國92年2 月15日生
    ）因發燒畏寒，先於93年12月15日及同年月24日至訴外人李
    坤泰內兒科診所就診，於93年12月25日再度就診時，李坤泰
    醫師告知可能係腸病毒，但因口腔內已結痂了，第四天就會
    痊癒，上訴人即領藥返家。翌日（即93年12月26日）晚間10
    時許，上訴人發覺鄭翔宇雙手不自主抖動、雙腳站立時會哭
    喊痛，遂帶鄭翔宇至被上訴人財團法人長庚紀念醫院高雄分
    院（下稱高雄長庚醫院）急診室求診。由該院急診室醫師即
    被上訴人丁○○予以看診，上訴人將鄭翔宇有雙手抖動、雙
    腳無法站立、口腔內有傷口、腸胃不適、吞嚥困難、高燒不
    退等症狀告知被上訴人丁○○，並提及李坤泰醫師說鄭翔宇
    有可能是腸病毒，但被上訴人丁○○檢查後，說鄭翔宇嘴內
    無傷口，未詳細檢查鄭翔宇身體，僅囑附護士先抽血檢驗、
    照X 光及施打點滴。至93年12月27日凌晨1 時許，被上訴人
    高雄長庚醫院之醫師即被上訴人乙○○拿X 光片告知上訴人
    ：「鄭翔宇除胸部有一點痰外，其他都沒問題」，上訴人因
    家中尚有剛滿月之幼子需照顧，乃於凌晨3 點多向被上訴人
    丁○○表示「如無問題，可否先行出院？」，被上訴人丁○
    ○未詳細診斷鄭翔宇之症狀係屬腸病毒71型，其嚴重足以致
    死，竟貿然准予鄭翔宇先行出院。又被上訴人乙○○未經審
    慎評估，於鄭翔宇出院時，即一次給予退燒藥水Acetamino-
    hen Syrup （商品名稱Anti-phen 安佳熱）及Diclofenac
    sodium塞劑（速莫炎塞劑）兩種退燒藥，並未向上訴人說明
    兩種退燒藥應如何使用、可否同時使用及使用後可能之不良
    反應，且未衛教上訴人腸病毒之嚴重性。鄭翔宇返家未久，
    即高燒至39.8℃，上訴人遂使用被上訴人乙○○所開之退燒
    藥水Acetaminophen Syrup 及Diclofenac sodium 塞劑（速
    莫炎塞劑）退燒後，鄭翔宇體溫即驟降至35.6℃，並一直呻
    吟發抖，上訴人立即於93年12月27日凌晨5 時許，再將鄭翔
    宇送回被上訴人高雄長庚醫院急診，並告知病情，惟被上訴
    人丁○○卻僅對鄭翔宇使用烤燈，未施以其他處置，並說「
    退燒藥過了，體溫就會回復」等語，待鄭翔宇出現呼吸急促
    、呻吟、咬牙等症狀時，被上訴人丁○○始囑咐護士供給氧
    氣，但僅使用氧氣鼻管而未給予氧氣罩，惟鄭翔宇之體溫仍
    未恢復，雖經急救，仍於93年12月27日下午4 時47分不治死
    亡。被上訴人乙○○拿X 光片告知上訴人：「鄭翔宇除胸部
    有一點痰外，其他都沒問題」等語與事實不符，及開立不當
    之兩種退燒藥處方予鄭翔宇使用，復未說明退燒藥劑使用之
    方法，有醫療過失；而被上訴人丁○○在上訴人告知鄭翔宇
    病情後，未在第一時間就鄭翔宇之病況詳加診斷，並為適當
    之處置，且貿然准予出院致延誤救治先機，又鄭翔宇於第二
    次至被上訴人高雄長庚醫院急診時，被上訴人丁○○未積極
    採取有效之醫療措施全力搶救，導致鄭翔宇死亡，亦有醫療
    過失，被上訴人乙○○、丁○○自應負連帶損害賠償責任；
    而被上訴人高雄長庚醫院係受上訴人委任診治鄭翔宇之疾病
    ，其原應負善良管理人之注意義務，其就該醫療契約之履行
    輔助人即被上訴人乙○○、丁○○之重大過失，亦須與自己
    之過失負同一債務不履行之責任。上訴人係鄭翔宇之父母，
    爰依民法第184 條、第185 條、第188 條、第192 條、第19
    4 條、第227 條、第227 條之1 之規定，請求被上訴人應連
    帶賠償上訴人庚○○為鄭翔宇所支出之殯葬費用新台幣（下
    同）46,750元及精神慰藉金200 萬元（合計2,046,750 元）
    ；暨給付上訴人丙○○精神慰藉金200 萬元等語。聲明求為
    判決：(一)被上訴人應連帶給付上訴人庚○○2,046,750 元、
    上訴人丙○○200 萬元，及均自起訴狀繕本送達之翌日起至
    清償日止，按週年利率5%計算之利息。(二)上訴人願供擔保請
    准為假執行之宣告。
二、被上訴人則以：鄭翔宇於93年l2月26日晚間l0時50分至被上
    訴人高雄長庚醫院急診時，上訴人主訴鄭翔宇約一星期前開
    始有發燒、咳嗽及流鼻水等情形，且似乎有雙腳疼痛、無力
    站立及手腳軀幹陸續有疹子出現等症狀，經醫師初步診斷為
    急性咽喉炎及疑似肌炎、手口足症，當時即留院觀察，並施
    以點滴注射及血液、胸部X 光檢查，經檢驗結果其白血球及
    發炎指數稍高，X 光片顯示肺門有輕微浸潤，心臟沒有擴大
    ，且有神經症狀須進一步追蹤治療，故醫囑其須住院觀察及
    治療。但於翌日凌晨，上訴人告知醫師因家中尚有剛滿月之
    幼子需要照顧，要求先行出院，經被上訴人高雄長庚醫院之
    主治醫師陳宗義診視後，認鄭翔宇狀況相對於先前入院時已
    較穩定，且其住所離被上訴人高雄長庚醫院甚近，遂准許鄭
    翔宇出院，並衛教上訴人如鄭翔宇出現呼吸急促、肌肉抽躍
    、活動變差或體溫不穩等異狀時，即須馬上就醫，並開立退
    燒藥物交予上訴人，並由被上訴人高雄長庚醫之護理人員給
    予衛教藥物指導，並就Diclofenac  sodium塞劑（速莫炎塞
    劑）囑為必要時使用（PRN）， 並非同時或輪流使用，鄭翔
    宇隨即於當日凌晨3 時29分出院返家，被上訴人此項處置自
    無不當。又所開立之Diclofenac sodium 塞劑（速莫炎塞劑
    ）之劑量為l2.5mg，依鄭翔宇之14公斤體重而言，並無過量
    之情形。另鄭翔宇返院時體溫驟降係因腸病毒病情變化所致
    ，與使用退燒藥及Diclofenac sodium 塞劑（速莫炎塞劑）
    無關，被上訴人乙○○所開立之退燒藥並無錯誤。再者，鄭
    翔宇於第二次至被上訴人高雄長庚醫院就診時，係呈低體溫
    及盜汗症狀，並有肌肉抽躍，家屬主訴係使用退燒藥物後所
    出現之現象，當時被上訴人丁○○除給予烤燈維持體溫外，
    並為心電圖檢查，發現其心搏過速，經診斷為心肌炎並引起
    心因性休克，過程中醫護人員即嘗試建立週邊靜脈輸液途徑
    ，但因其處於休克狀態，週邊血管收縮而無法順利建立，嗣
    鄭翔宇狀況持續轉壞，故轉送加護病房，其過程中均有供給
    氧氣及監視生命癥象，至加護病房建立週邊靜脈輸液途徑後
    ，即給予強心劑，並再建立中心靜脈導管輸徑，但因鄭翔宇
    病況急遽惡化，雖給予免疫球蛋白注射等處置，仍因嚴重心
    肺衰竭而不治，被上訴人所為治療過程均係依腸病毒治療常
    規進行，自無所謂醫療不當之疏失等語置辯。答辯聲明求為
    判決：(一)駁回上訴人之訴及假執行之聲請。(二)如受不利之判
    決，願供擔保免為假執行之宣告。
三、原審為上訴人敗訴之判決，上訴人不服，提起上訴。上訴聲
    明求為判決：(一)原判決關於駁回上訴人後開第二項請求部分
    廢棄。(二)被上訴人應連帶給付上訴人庚○○2,046,750 元、
    上訴人丙○○200 萬元，及均自起訴狀繕本送達翌日起至清
    償日止按年息5%計算之利息。(三)願供擔保請准予宣告假執行
    。被上訴人則答辯聲明求為判決: 上訴駁回。（上訴人於原
    審另請求己○○醫師負連帶賠償責任，上訴後，已撤回對己
    ○○醫師之起訴）
四、兩造不爭執事項如下：
  (一)上訴人之子鄭翔宇（92年2 月15日生）於93年12月26日晚間
    10時許，因發燒等症狀，至被上訴人高雄長庚醫院急診治療
    ，而由被上訴人乙○○、丁○○醫師看診，於同年月27日凌
    晨3 時許，上訴人以家中尚有剛滿月之幼子要照顧為由，向
    醫師表示可否先行出院，經醫師同意後即行出院。嗣鄭翔宇
    於當日凌晨5 時許，因身體不適，上訴人再將其送回被上訴
    人高雄長庚醫院診治，惟經急救後，仍於當日下午4 時47分
    不治死亡。
  (二)被上訴人高雄長庚醫院向行政院衛生署通報鄭翔宇疑似腸病
    毒感染併發重症死亡，經行政院衛生署就鄭翔宇生前及病理
    解剖組織等檢體檢驗結果，確定其為腸病毒71型陽性。
五、兩造爭執事項如下：(一)被上訴人丁○○就鄭翔宇之出院處置
    是否有疏失？(二)被上訴人乙○○醫師於鄭翔宇出院時所開立
    之退燒藥劑是否不當？被上訴人有無衛教上訴人使用退燒藥
    劑之方法及關於腸病毒之嚴重性？(三)被上訴人丁○○及乙○
    ○對於鄭翔宇之急救過程，是否已盡積極救治之義務？其等
    所為之醫療處置是否有疏失？此與鄭翔宇之死亡是否具有因
    果關係？(四)上訴人請求被上訴人連帶賠償，有無理由? 如有
    理由，上訴人得請求賠償之金額為何? 茲就此爭執點分述如
    下:
（一）被上訴人丁○○就鄭翔宇之出院處置是否有疏失？
    1.查，依鄭翔宇在被上訴人高雄長庚醫院之病歷記載，其於
      93年12月26日晚間10時許，至被上訴人高雄長庚醫院求診
      ，經診療後，醫師原本已經建議及安排病童住院，但上訴
      人以家中尚有幼兒之個人原因，乃詢問醫師是否可以讓病
      童出院回家照顧，醫師基於病童生命跡象穩定又可行走，
      乃准予出院，惟告知若出現活動力變差、體溫過高或體溫
      過低等惡化之病癥現象時，要即時送回醫院診治等情，有
      高雄長庚醫院病歷（見本院證物袋）在卷可證。又上開病
      歷內容之記載係被上訴人高雄長庚醫院之醫師陳宗義所為
      ，是被上訴人辯稱: 准許鄭翔宇出院回家之醫師係陳宗義
      而非被上訴人丁○○等語，尚堪採信，上訴人主張係被上
      訴人丁○○准許鄭翔宇出院云云，不足採。再者，依上開
      病歷內容觀之，被上訴人高雄長庚醫院之醫師陳宗義在尊
      重家屬即上訴人之意願下，而同意讓鄭翔宇回家，故讓鄭
      翔宇出院顯然不是醫師陳宗義單方面主動的決定，且於准
      許鄭翔宇出院時，陳宗義醫師也曾告知上訴人，若出現惡
      化的病癥時，要馬上再回診，顯已履行告知可能風險之義
      務，當符合醫療常規，足認被上訴人高雄長庚醫院之醫師
      陳宗義准予鄭翔宇出院之處置，尚無疏失。
    2.次查，被上訴人高雄長庚醫院向行政院衛生署通報鄭翔宇
      疑似腸病毒感染併發重症死亡，經行政院衛生署就鄭翔宇
      生前及病理解剖組織等檢體檢驗結果，確定其為腸病毒71
      型陽性，係屬腸病毒感染併發重症死亡個案等情，有行政
      院衛生署疾病管制局致原審法院函在卷可稽（見原番卷第
      28頁），足見鄭翔宇所感染者係腸病毒71型，且併發重症
      死亡，而腸病毒71型進展快速，死亡率高達30-50%，當今
      醫學對這種疾病的治療效果有限，有行政院衛生署醫事審
      議委員會編號0000000 號鑑定書附卷可參（見本院卷一第
      150 、152 頁），何況鄭翔宇於93年12月26日晚間10時許
      ，至被上訴人高雄長庚醫院就診時，依其病歷記載，鄭翔
      宇當時意識清楚、無持續嘔吐或肌躍型抽搐之情形，換言
      之，鄭翔宇於就診時，尚未出現腸病毒71型三大重症前兆
      即持續昏睡、持續嘔吐與肌躍型抽搐等症狀（此三大重症
      前兆，見行政院衛生署疾病管制局致台灣急診醫學會函，
      見原審卷第124 、125 頁），且鄭翔宇於93年12月27日凌
      晨3 時許出院返家時，依急診護理記錄記載，當時鄭翔宇
      之「生命徵象穩定、意識狀態穩定、現有症狀緩解、無其
      他新症狀」（見本院證物袋），其返家後，病情變化快速
      ，應非始料所及，故尚難因鄭翔宇返家後，病情急速惡化
      ，出現典型的腸病毒71型之症狀，即認被上訴人高雄長庚
      醫院醫師陳宗義准許鄭翔宇離院返家，有醫療缺失，是上
      訴人主張被上訴人丁○○（應係陳宗義醫師准許鄭翔宇出
      院，已如前述）貿然讓鄭翔宇離院，且未明確告知鄭翔宇
      病情會進展如此快速，其未善盡告知義務，導致3 小時後
      ，鄭翔宇再返院時已錯過治療黃金時機，被上訴人丁○○
      就准許鄭翔宇出院之處置有疏失云云，不足採信。
（二）被上訴人乙○○醫師於鄭翔宇出院時所開立之退燒藥劑是
      否不當？被上訴人有無衛教上訴人使用退燒藥劑之方法及
      關於腸病毒之嚴重性？
    1.查，依行政院衛生署國民健康局及台灣兒科醫學會於94年
      1 月19日所制定之「兒童發燒問答集」記載: 「醫學上未
      曾仔細評估混合使用兩種以上退燒藥的有效性與安全性，
      所以不建議常規使用。但顧及少數發炎嚴重者，使用一種
      退燒藥的效果可能有限，所以在不違反本建議所列的各種
      退燒原則下，可考慮於特殊情形下輪流使用兩種退燒藥..
      . 」等語，而行政院衛生署醫事審議委員會鑑定結果亦認
      在實際臨床經驗中，醫師對於高燒不退小孩，輪流使用兩
      種退燒藥，非屬罕見等情，有「兒童發燒問答集」影本及
      行政院衛生署醫事審議委員會編號0000000 號鑑定書、00
      00000 號鑑定書在卷可稽（見本院卷一第34、35頁；本院
      卷一第148 頁、本院卷二第122 、123 頁），足見於必要
      情形下，醫師可輪流使用兩種退燒藥。準此，本件被上訴
      人乙○○醫師為鄭翔宇開立退燒藥水Acetaminophen  Sy-
      rup （囑每6 小時服用一次，每次5ml） ，及Diclofenac
      sodium塞劑（速莫炎塞劑，囑咐於必要時使用），有「急
      診紀錄單、醫囑單」在卷可證（見本院卷一第89頁），並
      無不當，應符合醫療常規。又被上訴人乙○○所開立之
      Diclofenac sodium 塞劑（速莫炎塞劑；係「明德」廠牌
      ）之劑量為每顆12.5mg，依" 明德" 速莫炎栓劑說明書及
      常用藥品手冊均記載，兒童之建議劑量為每次每公斤0.5
      至1mg （即0.5-1mg/kg），有該說明書及94年版「常用藥
      品手冊」節本在卷可參（見本院卷二第51頁、114 頁、83
      頁），依鄭翔宇當時之體重14公斤（在高雄長庚醫院之病
      歷上有記載14公斤，亦有記載18公斤，茲本院依其最輕體
      重計算使用劑量）作為計算使用劑量標準，鄭翔宇每次使
      用Diclofenac sodium 塞劑（速莫炎塞劑）之劑量安全範
      圍應在7 至14mg間，是以被上訴人乙○○開立之Diclofen
      ac sodium 塞劑（速莫炎塞劑）係每顆12.5mg，並未超過
      安全劑量14mg，參以行政院衛生署醫事審議委員會鑑定結
      果亦認為，依鄭翔宇當時體重14公斤計算，必要時使用一
      顆Diclofenac sodium （12.5mg）塞劑之處方，並未超越
      用藥安全範圍，有行政院衛生署醫事審議委員會編號0000
      000 號鑑定書附卷可稽（見本院卷二第122 頁），是被上
      訴人乙○○開立每顆劑量12.5mg之Diclofenac sodium 塞
      劑（速莫炎塞劑）予鄭翔宇，囑於必要時使用，難謂有何
      疏失。再者，依上訴人所提出之" 明德" 速莫炎栓劑說明
      書及仿單（見本院卷二第51頁、114 頁）除記載「成人一
      次50mg（小兒0.5 ~1 mg/kg）」外，尚記載「11~19 歲，
      一次12.5~25mg ，8~6 歲，一次12.5mg，5~3 歲以下，6.
      25~12.2 5mg ，『3 歲以下，一次6.25mg』」，前者係以
      「體重」作為使用劑量之標準，後者係以「年齡」作為使
      用劑量之標準，蓋同年齡之兒童，有時體重相去甚遠，故
      上開說明書及仿單分別以「體重」及「年齡」作為使用劑
      量之參考，意即醫師開立上開塞劑時，關於劑量可以幼童
      之體重作為計算標準，亦可以幼童之年齡作為計算標準，
      二者皆可，非謂3 歲以下之幼兒使用Diclofenac sodium
      塞劑（速莫炎塞劑）之劑量，僅得以年齡作為計算標準即
      以6.25mg作為使用劑量上限，故上訴人主張依上開" 明德
      " 速莫炎栓劑說明書及仿單記載，3 歲以下之孩童，使用
      Diclofenac sodium 塞劑（速莫炎塞劑）之一次劑量不得
      超過6.25mg，而被上訴人乙○○所開立之Diclofenac
      sodium塞劑（速莫炎塞劑）劑量為12.5mg，顯已過量，有
      疏失云云，尚難採信。
    2.次查，手腳冰冷係腸病毒嚴重感染所可能出現之一種症狀
      ，有行政院衛生署疾病管制局致台灣急診醫學會函在卷可
      參（見原審卷第125 頁）；又行政院衛生署醫事審議委員
      會鑑定結果亦認失溫係腸病毒嚴重感染所可能出現之一種
      症狀，Diclofenac sodium 塞劑（速莫炎塞劑）可以抑制
      發炎反應及減緩發燒，並不會影響腸病毒71型重症之其他
      症狀，且目前國內外醫學界並無任何研究證明，使用退燒
      藥會影響腸病毒71型感染之症狀表現或嚴重度等語，有行
      政院衛生署醫事審議委員會編號0000000 號鑑定書附卷可
      稽（見本院卷二第123 頁），是鄭翔宇於第二次至被上訴
      人高雄長庚醫院就診時，有可能係因其本身體溫調節中樞
      已經受到病毒破壞所致，但不全然一定是使用Diclofenac
      sodi- um塞劑（速莫炎塞劑）之結果。何況鄭翔宇後來係
      因腸病毒病情惡化而死亡，亦非低體溫所引起，故鄭翔宇
      死亡與使用Diclofenac sodium 塞劑（速莫炎塞劑）並無
      相當因果關係，應堪認定。故上訴人主張被上訴人乙○○
      醫師於鄭翔宇出院時，不當開立兩種退燒藥劑予鄭翔宇使
      用，致其體溫驟降至35.6℃云云，不足採信。
    3.又查，上訴人帶鄭翔宇離院時，依急診護理記錄記載「出
      院指導: 藥物指導、飲食指導、疾病照顧注意事項、活動
      指導」（見本院證物袋），足見於鄭翔宇離院時，被上訴
      人高雄長庚醫院之醫護人員確有指導上訴人如何使用藥物
      ，是上訴人主張於鄭翔宇離院時，被上訴人未衛教上訴人
      使用退燒藥劑之方法云云，亦無足採信。
    4.另上訴人主張於93年12月26日晚間10時許，其等帶鄭翔宇
      至被上訴人高雄長庚醫院急診室求診，有向被上訴人丁○
      ○提及訴外人李坤泰醫師說鄭翔宇有可能是腸病毒，但被
      上訴人丁○○未衛教上訴人關於腸病毒之嚴重性，有疏失
      云云。經本院向李坤泰醫師函詢其於93年12月24日及同年
      月25日為鄭翔宇診治時，認鄭翔宇所罹患病症為何? 有無
      告知可能係腸病毒? 經李坤泰醫師函覆本院稱: 鄭翔宇於
      93年12月24日發燒就醫，檢查後，發現咽喉紅腫，係咽唊
      炎現象，屬於上呼吸道感染（俗稱感冒）的一種型態，除
      此之外，鄭翔宇之心跳、呼吸、活動力等皆正常。93年12
      月25日，鄭翔宇因有輕微發燒（38度c） ，再度就診，經
      檢查，除體溫控制不穩之外，並無其他特異性，心跳、呼
      吸、活動力、食慾等皆正常，告知係「疑似咽唊炎」等語
      ，有該回文在卷可證（見本院卷二第20頁），依李坤泰醫
      師之回函內容觀之，其並未告知上訴人鄭翔宇所罹患者「
      可能是腸病毒」，則上訴人主張其有向被上訴人丁○○提
      及李坤泰醫師說鄭翔宇有可能是罹患腸病毒云云，不足採
      信。又鄭翔宇至被上訴人高雄長庚醫院就診時，尚未出現
      腸病毒71型重症之前兆即持續昏睡、持續嘔吐與肌躍型抽
      搐等症狀，上訴人帶鄭翔宇離院時，依急診護理記錄記載
      ，當時鄭翔宇之「生命徵象穩定、意識狀態穩定、現有症
      狀緩解、無其他新症狀」等情，已如前述，足見當時被上
      訴人丁○○尚未診斷出鄭翔宇所罹患者係腸病毒71型重症
      ，自無需衛教關於腸病毒之嚴重性，何況其已告知上訴人
      如鄭翔宇有異狀時，要馬上送醫就診，自已符合醫療常規
      處置，是上訴人主張被上訴人丁○○未衛教關於腸病毒之
      嚴重性，致鄭翔宇死亡，有醫療疏失云云，亦無足取。
（三）被上訴人丁○○及乙○○對於鄭翔宇之急救過程，是否已
      盡積極救治之義務？其等所為之醫療處置是否有疏失？此
      與鄭翔宇之死亡是否具有因果關係？
    1.查，上訴人主張被上訴人乙○○拿X 光片告知伊「鄭翔宇
      除胸部有一點痰外，其他都沒問題」等語與事實不符，否
      則鄭翔宇之病情不會惡化如此快速，有醫療疏失云云，為
      被上訴人所否認，而上訴人又未能明確指出及舉證證明被
      上訴人乙○○所為之上開陳述與鄭翔宇當時之病情有何不
      符之處，是上訴人之上開主張，不足採信。
    2.上訴人主張被上訴人丁○○在上訴人告知鄭翔宇病情後，
      未在第一時間檢查鄭翔宇之身體，及就鄭翔宇之病況詳加
      診斷，僅囑附護士先抽血檢驗、照X 光及施打點滴，致未
      能診斷鄭翔宇之症狀係屬腸病毒71型而為適當之處置，有
      醫療疏失云云，為被上訴人所否認。查，依被上訴人高雄
      長庚醫院關於鄭翔宇在93年12月26日晚間就診之病歷記載
      ，被上訴人乙○○醫師已就鄭翔宇之意識狀態、心跳、呼
      吸、手及腳等處為檢查，發現鄭翔宇之手及腳等處有水泡
      ，診斷疑似手足口病，亦考慮到可能演變為心肌炎或腦炎
      ，並安排住院觀察及檢查等情，有醫囑單在卷可參（見本
      院證物袋），足見被上訴人乙○○已詳細檢查鄭翔宇之身
      體，並已安排其住院觀察及檢查，其所為之醫療處置應符
      合醫療常規。又大型醫院之醫療行為，常以團隊的形式為
      之，為了應付龐大急診醫療需求與確保醫療品質，資歷較
      深與資歷較淺之醫師常搭配合作治療病人及診視病人，本
      件被上訴人乙○○係主治醫師，而被上訴人丁○○係住院
      醫師，其等2 人於93年12月26日晚間同時值班，鄭翔宇於
      當日急診時，既已由資歷較深之主治醫師乙○○為其檢查
      身體及診斷病情，縱被上訴人丁○○未詳細檢查鄭翔宇之
      身體及診斷病情，亦難謂有何醫療疏失，是上訴人所為之
      上開主張，不足採信。
    3.按採檢體化驗，如要確定病人是否遭到某些特定病毒感染
      ，一般而言，需進行病毒培養，而病毒培養過程大約需10
      至14天等情，有行政院衛生署醫事審議委員會編號000000
      0 號鑑定書在卷可稽（見本院卷一第147 頁）。查，鄭翔
      宇於93年12月26日晚間至被上訴人高雄長庚醫院急診，於
      隔日即93年12月27日下午4 時47分不治死亡，縱被上訴人
      乙○○及丁○○於93年12月26日晚間有採檢體送化驗、培
      養病毒，其檢驗結果亦不可能於鄭翔宇死亡前出爐，故被
      上訴人乙○○及丁○○有無採檢體送化驗，與鄭翔宇死亡
      間應無相當因果關係，堪予認定，是上訴人主張被上訴人
      丁○○、乙○○未採鄭翔宇之檢體送化驗、培養病毒、理
      學檢查等，有醫療疏失云云，尚難採信。
    4.上訴人主張鄭翔宇於93年12月27日凌晨5 時許，因體溫驟
      降，且一直呻吟，再送回被上訴人高雄長庚醫院急診時，
      被上訴人丁○○僅使用烤燈試圖回復其體溫，後供給氧氣
      又未給予氧氣罩，有醫療疏失云云，為被上訴人所否認。
      查，鄭翔宇於93年12月27日凌晨5 時許，再送回被上訴人
      高雄長庚醫院急診時，因剛使用過退燒藥Diclofenac so-
      dium塞劑（速莫炎塞劑），被上訴人丁○○及陳宗義醫師
      首先懷疑鄭翔宇體溫過低是對退燒藥的反應，故給予烤燈
      加溫並觀察，並不違背醫療常規。又在使用烤燈情形下，
      鄭翔宇體溫仍未回升，且唇色逐漸變暗，被上訴人丁○○
      醫師乃對其進行抽血檢查（檢驗血球數目、肝功能、腎功
      能、肌肉酵素、電解質等等）、給予氧氣、隨後並使用血
      氧偵測器（pulse oximeter）等監視生命徵象等情，有鄭
      翔宇在被上訴人高雄長庚醫院之病歷（見本院證物袋）可
      證，足見被上訴人丁○○及陳宗義醫師並非如上訴人所言
      僅使用烤燈而未為其他處置，其上開處置已符合醫療常規
      。另鄭翔宇於急診時尚未滿2 歲，多半不能接受佩帶一般
      的氧氣罩，常常只能以氧氣管代替使用，故被上訴人丁○
      ○及陳宗義醫師以氧氣管為鄭翔宇施予氧氣，亦無違背醫
      療常規，參以行政院衛生署醫事審議委員會鑑定結果亦為
      如是之認定（見本院卷一第151 頁）。是上訴人主張鄭翔
      宇體溫過低，被上訴人丁○○僅使用烤燈，而未為其他處
      置，且其雖囑咐護士供給氧氣予鄭翔宇，但僅使用氧氣鼻
      管而未給予氧氣罩，有疏失云云，無足取信。
    5.上訴人主張鄭翔宇於93年12月27日凌晨5 時許，再次送至
      被上訴人高雄長庚醫院急診，被上訴人丁○○一直將鄭翔
      宇放置於急診室而未送加護病房，數小時後即同日上午8
      時許，始將鄭翔宇送至加護病房，且由1 樓急診室送往6
      樓加護病房路途中，僅由陳宗義醫師陪同，而未給予鄭翔
      宇氧氣罩或任何監視生命徵象之儀器，又於93年12月27日
      上午9 時許，在加護病房為鄭翔宇插管急救，被上訴人高
      雄長庚醫院之醫師卻直至同日下午3 時許才拍攝X 光片，
      被上訴人之處置有疏失云云，為被上訴人所否認。經查:
      病患有無使用氧氣罩或監視生命徵象儀器之必要，由醫
        師視病情而定，陪同鄭翔宇至加護病房之陳宗義醫師既
        認無使用氧氣罩或監視生命徵象儀器之必要，而未使用
        ，應認符合醫療常規，參以政院衛生署醫事審議委員會
        鑑定結果亦為如是之認定（見本院卷一第151 頁），此
        外，上訴人未能舉證證明當時鄭翔宇有使用氧氣罩或監
        視生命徵象儀器之必要，且其係因未使用氧氣罩或監視
        生命徵象儀器而死亡之事實，是上訴人主張被上訴人高
        雄長庚醫院之醫師陳宗義未讓鄭翔宇使用氧氣罩或監視
        生命徵象儀器，有醫療疏失云云，尚難採信。
      病患有無送加護病房之必要，應由醫師視病情而定，依
        鄭翔宇在被上訴人高雄長庚醫院之病歷記載，鄭翔宇於
        93年12月27日凌晨5 時許送急診時，其呼吸及血壓仍屬
        正常，上午8 時許，始發現其出現盜汗、四肢冰冷及發
        抖、呼吸喘、血壓下降以及心跳加速等現象，被上訴人
        高雄長庚醫院之醫師陳宗義認有送加護病房之必要，乃
        隨即將鄭翔宇送加護病房，其處置應認符合醫療常規。
        上訴人雖認被上訴人丁○○一直將鄭翔宇放置於急診室
        ，數小時後才將鄭翔宇送至加護病房，有疏失，然未能
        說明被上訴人丁○○有更早將鄭翔宇送往加護病房之必
        要，及舉證證明係因被上訴人丁○○未即時將鄭翔宇送
        往加護病房而致鄭翔宇死亡，其等間有相當因果關係，
        故上訴人主張鄭翔宇於93年12月27日凌晨5 時許，再次
        送至被上訴人高雄長庚醫院急診，被上訴人丁○○一直
        將鄭翔宇置於急診室而未送加護病房，數小時後即同日
        上午8 時許，始將鄭翔宇送至加護病房，其處置有疏失
        云云，無足取信。
      又鄭翔宇送至加護病房後即93年12月27日上午9 時許，
        出現呼吸困難、唇色發黑、心跳加快及四肢冰冷的現象
        ，有必要進行胸部X 光攝影檢查，縱被上訴人高雄長庚
        醫院醫師於當日下午3 時許，始進行X 光攝影檢查，其
        時間雖較一般醫療常規為慢，然因腸病毒71型重症進展
        快速，死亡率高達30-50%，即使當時馬上進行X 光檢查
        ，亦未必能挽救鄭翔宇的生命，而上訴人又未能舉證證
        明鄭翔宇之死亡與被上訴人高雄長庚醫院醫師未及時進
        行X 光攝影檢查間有相當因果關係，是延誤X 光攝影檢
        查，與鄭翔宇之病情嚴重及死亡間難謂有因果關係，上
        訴人主張被上訴人於93年12月27日上午9 時許，在加護
        病房為鄭翔宇插管急救，卻直至同日下午3 時許才拍攝
        X 光片，被上訴人高雄長庚醫院醫師之處置有疏失云云
        ，亦不足採信。
（四）上訴人請求被上訴人連帶賠償，有無理由? 如有理由，上
      訴人得請求賠償之金額為何?
      被上訴人於對鄭翔宇實施救治之醫療過程中並無過失，已
      如前述，則上訴人依民法第184 條、第185 條、第188 條
      、第192 條、第194 條、第227 條、第227 條之1 之規定
      ，請求被上訴人連帶賠償上訴人庚○○2,046,750 元、丙
      ○○200 萬元，及其利息，即屬無據，不予准許。
六、綜上所述，上訴人本於民法第184 條、第185 條、第188 條
    、第192 條、第194 條、第227 條、第227 條之1 之規定，
    請求被上訴人連帶賠償上訴人庚○○2,046,750 元、上訴人
    丙○○200 萬元，及均自起訴狀繕本送達翌日起至清償日止
    按年息5%計算之利息，為無理由，不應准許。其假執行之聲
    請亦失所附麗，應併予駁回。原審為上訴人敗訴之判決，及
    駁回其假執行之聲請，並無不合。上訴意旨指摘原判決不當
    ，求予廢棄改判，為無理由，應予駁回。
七、本件事證已臻明確，兩造其餘攻擊防禦方法於本件判決結果
    不生影響，故不再一一論述。至上訴人請求向明德製藥股份
    有限公司函查Diclofenac sodium 塞劑（速莫炎塞劑）得否
    與退燒藥水Acetaminophen Syrup （商品名稱Anti-phen 安
    佳熱），同時使用於年僅1 歲10個月大之14公斤孩童? 如予
    服用有無併發症? 本院認此部分業經本院送請行政院衛生署
    醫事審議委員會鑑定明確在案，已無再函詢之必要，故不再
    函詢，併此明。
八、據上論結，本件上訴為無理由，依民事訴訟法第449 條第1
    項、第78條、第85條第1 項前段，判決如主文。
中    華    民    國    97    年    8    月    29    日
                            民事第三庭
                                審判長法官  張國彬
                                法      官  吳登輝
                                法      官  鄭月霞
以上正本證明與原本無異。
如對本判決上訴，須於判決送達後20日內向本院提出上訴狀，其
未表明上訴理由者，應於上訴後20日內向本院提出上訴理由書（
均須按他造當事人之人數附繕本）。上訴時應提出委任律師或具
有律師資格之人之委任狀，並依附註條文規定辦理。
中    華    民    國    97    年    8    月    29    日
                                書  記  官  吳新貞
附註：
民事訴訟法第466 條之1 ：
對於第二審判決上訴，上訴人應委任律師為訴訟代理人，但上訴
人或其法定代理人具有律師資格者，不在此限。
上訴人之配偶、三親等內之血親、二親等內之姻親，或上訴人為
法人、中央或地方機關時，其所屬專任人員具有律師資格並經法
院認適當者，亦得為第三審訴訟代理人。
第1 項但書及第2 項情形，應於提起上訴或委任時釋明之。


司法院資訊處製作；財團法人民間司法改革基金會備份。
